【裁判字號】    99,簡上,20
【裁判日期】    990423
【裁判案由】    租佃爭議
【裁判全文】
臺灣臺中地方法院民事判決              99年度簡上字第20號
上  訴  人  丙○○
            丁○○
被上訴人    甲○○
訴訟代理人  乙○○
上列當事人間租佃爭議事件，上訴人對於民國98年11月24日本院
98年度簡字第33號第一審判決提起上訴，本院於民國99年4月2日
言詞辯論終結，判決如下：
    主  文
上訴駁回。
第二審訴訟費用由上訴人負擔。
    事  實  及  理  由
一、被上訴人於原審起訴主張：被上訴人自民國（下同）38年間
    起即承租上訴人所有之臺中縣龍井鄉○○段第346地號（面
    積0.0024公頃）及第346-2地號（面積0.0731公頃）土地（
    以下簡稱系爭耕地）以供耕作，詎被上訴人在98年辦理續定
    租約時，上訴人竟以積欠地租達2年之總額為由主張終止租
    約，依兩造所簽訂臺灣省臺中縣私有耕地租約書（以下簡稱
    系爭租約）之約定及自祖父輩起之收租慣例，地租應由上訴
    人至被上訴人住所處收取，詎上訴人自86年起即未依約及慣
    例收取地租，且未定期催告被上訴人繳納租金，被上訴人屢
    次前往上訴人住處繳納地租亦遭上訴人藉故拒收，上訴人終
    止系爭租約並不合法，兩造租佃爭議經臺中縣龍井鄉公所及
    臺中縣政府耕地耕佃委員會調解及調處未果。又被上訴人已
    老邁無耕作能力，被上訴人之子乙○○於被上訴人訂約時即
    已出生，且為同居共爨及共同耕作之現耕人，依內政部63年
    7 月25日台內字第584383號函意旨即得換約由乙○○續租，
    因而提起本件訴訟等情。並聲明：(一)確認兩造間就上訴人所
    有上開系爭耕地有耕地三七五租賃關係存在。(二)上訴人應協
    同被上訴人向臺中縣龍井鄉公所就前項土地辦理耕地租約訂
    立及租期自98年1月1日至103年12月31日止之續定租約登記
    。(三)上訴人應協同被上訴人向臺中縣龍井鄉公所就前揭土地
    辦理耕地租約承租人名義變更登記為同戶共爨乙○○。
二、上訴人則以：被上訴人積欠租額達2年以上，業經上訴人合
    法終止租約；又被上訴人不自任耕作，而於78年9月間自行
    至龍井鄉公所將臺灣省臺中縣私有耕地租約之承租人名義更
    改為乙○○，即屬違反耕地三七五減租條例第16條第1項之
    規定，兩造租約向後當然失效；兩造自38年6月10日起即有
    系爭耕地租約，被上訴人之直系血親卑親屬乙○○則是48年
    2 月22日出生，兩造最初訂約時，並無同戶共爨及共同耕作
    之情形，被上訴人自不得以年邁體衰申請換約續租等語，資
    為抗辯。並聲明：被上訴人之訴駁回。
三、原審就被上訴人之請求，其中(一)確認兩造間就上訴人所有上
    開系爭耕地有耕地三七五租賃關係存在。(二)上訴人應與被上
    訴人就前項土地續訂租約之範圍內判決勝訴，並駁回被上訴
    人其餘之訴（即被上訴人原請求：上訴人應「協同」被上訴
    人辦理前揭耕地租約訂立及續定租約登記；上訴人應協同被
    上訴人向臺中縣龍井鄉公所就前揭土地辦理耕地租約承租人
    名義變更登記為同戶共爨乙○○等部分，經原判決駁回後，
    被上訴人對此並未上訴而告確定）。上訴人就前揭敗訴部分
    ，聲明不服，提起本件上訴，並補充略以：被上訴人自認自
    38 年間起，即與上訴人訂有系爭耕地之租約，而其四子乙
    ○○係48年2月22日出生，被上訴人於原審所提書證：台灣
    省台中縣私有耕地租約書，可證被上訴人於78年9月間即未
    經上訴人同意自行到台中縣龍井鄉公所將系爭耕地租約之承
    租人名義更改為乙○○，證人李信芳證詞表示此係作業上疏
    誤，並不可採，依該書證即可推論事實上被上訴人於78年9
    月間即已違法將系爭耕地轉租予其子乙○○，被上訴人亦自
    認於98年1月8日將耕作權交由同戶共爨乙○○耕作，換言之
    ，被上訴人至遲於98年1月已將耕地一部或全部轉租於他人
    （即其子乙○○），系爭租約早已於98年1月時因違法而終
    止，即或不然，上訴人亦因被上訴人積欠地租已達2年以上
    之總額，經口頭催告無效果後，業於98年8月4日終止系爭租
    約，雖被上訴人於原審為判決後表示要繳納地租，並將部分
    租穀寄放於源豐碾米廠，且通知上訴人領取，其他無租穀部
    分則以現金代之等情，然系爭租約既已合法終止，被上訴人
    嗣後繳租僅係系爭租約終止後之填補損害賠償而已（除被上
    訴人寄放於源豐碾米廠之租穀外，不足部分折算現金，12年
    總計新台幣〈下同〉34776元，若13年則總計為37674元），
    上訴人於原審為判決後有寄2封存證信函催告被上訴人繳租
    ，但沒有再為終止系爭租約之意思表示等語。並為上訴聲明
    ：(一)原判決關於不利於上訴人部分廢棄，(二)廢棄部分被上訴
    人於第一審之訴駁回。被上訴人於上訴程序中補稱：伊願意
    給付積欠之地租，除已寄放於源豐碾米廠之租穀外，不足部
    分折算現金，願意給付12年租金總計34776元，上訴人主張
    終止系爭租約收回系爭耕地，於法不合等語。並聲明：駁回
    上訴。
四、兩造不爭執事項：
  (一)兩造自38年間起，就龍井鄉○○段第346地號（面積0.002 4
    公頃）及龍井鄉○○段第346-2地號（面積0.0731公頃）土
    地有耕地租約關係存在。前開土地之兩造最近一次三七五耕
    地租約之期間為92年1月1日起至97 年12月31日止，並經龍
    井鄉公所登記在案。
  (二)被上訴人、乙○○於98年1月8日、同年1月12日具切結書（
    被上訴人切結因年邁體衰喪失耕作能力，同意將耕作權交由
    同戶共爨之子乙○○耕作）、續訂租約申請書、承租人自任
    耕作切結書、耕地三七五租約變更登記申請書，向龍井鄉公
    所申請續訂系爭租約，並將承租人由被上訴人變更為乙○○
    。經龍井鄉公所於98年2月6日以龍鄉民字第0980002548 號
    通知書通知上訴人於文到20日內向該所表示意見。經上訴人
    於98年2月17日向龍井鄉公所異議，並主張被上訴人自86年
    起至今未繳交租金，依耕地三七五減租條例第17條第1項第3
    款之規定終止租約。
  (三)被上訴人就前開租佃爭議，於98年3月9日向臺中縣龍井鄉公
    所耕地租佃委員會聲請調解，經該委員會於98年5月14日調
    解之結果為：「本案承租人積欠地租達2年之總額，依「耕
    地三七五減租條例第17條第1項第3款規定准予終止租約」，
    被上訴人不服調解結果，再經臺中縣政府耕地租佃委員會於
    98 年6月30日調處結果，委員一致意見認：「承租人繳納積
    欠之租金後，否准出租人依耕地三七五減租條例第17條第1
    項第3款之規定收回」，上訴人不服，由臺中縣政府移送本
    院審理。
  (四)被上訴人未繳交地租已達2年之總額。
  (五)乙○○為被上訴人之四子，於48年2月22日出生。
  (六)上訴人於98年8月4日寄發梧棲郵局第40號存證信函於被上訴
    人，稱：「台端自民國74年向本人承租台中縣龍井鄉○○段
    346及346-2地號等兩筆土地，迄今已逾期14年未依約按期繳
    交地租，本人依法終止耕地租約……。」
五、法院之判斷：
  (一)按民法第441條第1項載，承租人租金支付有遲延者，出租人
    得定相當期限催告承租人支付，如承租人於其期限內不為支
    付者，出租人得終止契約。此項規定，於出租人依耕地三七
    五減租條例第17條第3款終止契約時亦適用之（最高法院45
    年台上字第205號判例），故耕地三七五減租條例第17條第1
    項第3款耕地租約終止權，自以出租人經定相當期限催告為
    前提要件。經查：
    1.本件上訴人主張兩造間之系爭租約業因被上訴人積欠地租
      達2年之總額，渠已合法為終止系爭租約之意思表示云云
      ，雖據於原審提出存證信函為證，惟上訴人於本件調處不
      成立後之98年8月4日所寄發之梧棲郵局第40號存證信函稱
      ：「台端自民國74年向本人承租台中縣龍井鄉○○段346
      及346-2地號等兩筆土地，迄今已逾期14年未依約按期繳
      交地租，本人依法終止耕地租約……」等語（參原審卷第
      34 頁），核其內容，係屬逕為終止租約之表示，而未定
      相當期限催告；再者，上訴人於龍井鄉公所及臺中縣政府
      租佃委員會調處及調解時，雖一再主張曾以口頭催租（見
      原審卷第5頁、第9頁背面），惟此為被上訴人所否認，且
      查，上訴人對於其主張所謂以口頭催租，其催告之內容為
      何？究竟是否定有期限？及其期限是否「相當」？均未能
      舉證以實其說，自難僅以上訴人主張已以口頭催租，即認
      上訴人業已定相當期限催告，依前開說明，上訴人並無系
      爭租約之終止權。
    2.雖上訴人於上訴程序中復主張：渠等於本件原審為判決後
      ，曾於98年12月22日寄發存證信函催告被上訴人限於98年
      12 月31日前清償所有積欠租金等情，並提出該存證信函
      為證，此雖為被上訴人所是認，惟辯稱：伊已以存證信函
      表明現在並非稻穀收割期，希以折合現金給付，並請告之
      金額若干，以憑給付，且將98年租穀230斤寄存於源豐碾
      米廠等語，並提出98年12月28日存證信函為證，上訴人對
      於被上訴人此部分雖不否認，惟辯稱：上開寄存於源豐碾
      米廠租穀或折算之現金，均屬終止系爭租約後之損害賠償
      云云。經查：依前揭說明，承租人租金支付有遲延者，出
      租人得定相當期限催告承租人支付，如承租人於其期限內
      不為支付者，出租人始得終止契約，本件上訴人雖於原審
      判決後，曾於98年12月22日寄發存證信函催告被上訴人限
      於98 年12月31日前清償所有積欠租金等情，然既經被上
      訴人發函表明：現在並非稻穀收割期，希以折合現金給付
      ，並請告之金額若干，以憑給付，且將98年租穀230斤寄
      存於源豐碾米廠等情，則被上訴人並無不為給付之情形，
      除以寄存之租穀為給付外，其餘部分僅係租穀折合現金給
      付之數額無法確定，有賴雙方進一步確認其金額，且被上
      訴人於本院言詞辯論期日當庭表示：除已寄放於源豐碾米
      廠之租穀外，不足部分折算現金，願意給付12年租金總計
      34776 元等情，可見本件上訴人雖經書面催告被上訴人繳
      納欠租，然依被上訴人隨即表示願給付租金，並無不為給
      付之情形，顯然並不符合已發生終止租約權之情，況且上
      訴人亦於本院準備程序中陳稱：渠等於原審為判決後僅寄
      存證信函催告被上訴人繳租，但沒有再為終止系爭租約之
      意思表示等語，是上訴人既未因書面催告被上訴人繳納欠
      租而發生終止租約權之情，亦無再為終止系爭租約之意思
      表示，則上訴人主張業經合法終止兩造之系爭租約乙節，
      自非可採。
  (二)次按「承租人應自任耕作，並不得將耕地全部或一部轉租於
    他人」、「承租人違反前項規定時，原訂租約無效，得由出
    租人收回自行耕種或另行出租」，耕地三七五減租條例第16
    條第1項、第2項定有明文。經查：
    (1)本件上訴人主張兩造耕地租約業已嗣後無效，係以被上訴
      人於78年9月間至龍井鄉公所，將臺灣省臺中縣私有耕地
      租約之承租人名義更改為乙○○，並舉被上訴人所提出之
      臺灣省臺中縣私有耕地租約書為證（原審卷第24頁）。惟
      上開私有耕地租約書影本雖將承租人由被上訴人塗改為乙
      ○○之記載，但上開記載實係臺中縣龍井鄉公所承辦人員
      在98年間被上訴人辦理續定租約時，因作業錯誤而誤為塗
      改之情，此業經證人即龍井鄉公所承辦人李信芳於原審證
      稱：「當時（指98年間）遇到六年換約一次的週期，我們
      公所登記的租約有二百多件，我們會預先登錄，因為耕地
      租佃辦理續約時，百分九十八案件是沒有異議的，九十七
      年底我們公所通知甲○○來換約，甲○○的兒子乙○○替
      他來公所辦理續約的手續，同時以甲○○年事已大要用同
      戶共爨理由將承租人變更為乙○○，當時我們的助理人員
      認為來一個就變更一個比較方便，實際程序上是要通知出
      租人，出租人在這段期間可以表示異議，結果本件我們通
      知出租人，出租人表示異議，所以我們再把乙○○改回甲
      ○○，且本件尚未經縣府核備，且需經縣府核備我們才會
      變更，並在租約上加註縣府的文號」、「沒有這回事（沒
      有上訴人丙○○、丁○○所主張乙○○在七十八年九月間
      就已經將承租人更改為乙○○之事）」等語甚明，上訴人
      主張依上開書證即可推論事實上被上訴人於78年9月間即
      已違法將系爭耕地轉租予其子乙○○，兩造系爭租約業因
      違反耕地三七五減租條例第16條第1項之規定無效等節，
      要屬臆測之詞，並非可採。
    (2)本件上訴人復主張：被上訴人亦自認於98年1月8日將耕作
      權交由同戶共爨乙○○耕作，換言之，被上訴人至遲於98
      年1月已將耕地一部或全部轉租於他人（即其子乙○○）
      云云，然查，被上訴人於原審均否認有將耕作權交由乙○
      ○耕作之事實，上訴人復未舉證以實其說，是上訴人此部
      分主張，亦非足取。
  (三)又按「耕地租佃期間，不得少於六年；其原約定租期超過六
    年者，依其原約定」、「本條例施行後，耕地租約應一律以
    書面為之；租約之訂立、變更、終止或換訂，應由出租人會
    同承租人申請登記」耕地三七五減租條例第5條、第6條定有
    明文；又同條例第20條規定：「耕地租約於租期屆滿時，除
    出租人依本條例收回自耕外，如承租人願繼續承租者，應續
    訂租約」，故耕地租約之出租人於租約期滿時，除經依法收
    回自耕外，負有更新租賃期間之義務；本件兩造之系爭租約
    既未經上訴人合法終止，亦無租約無效之情事，已見前述，
    則被上訴人請求確認兩造間就系爭耕地上之系爭租賃關係存
    在，上訴人並應與被上訴人續定租約，即屬有據，應予准許
    。原判決就此部分，為被上訴人勝訴之判決，於法並無不合
    。上訴人指摘原判決此不當，求予廢棄改判，為無理由，應
    予駁回。
  (四)本件事實已臻明確，兩造其餘攻擊防禦方法及證據經予審酌
    ，核與判決結果不生影響，爰不再逐一論述，併此敘明。
  (五)訴訟費用由敗訴之上訴人負擔，本件係出租人與承租人間因
    耕地租佃發生爭議，由耕地租佃委員會調解、調處；不服調
    處而，由直轄市或縣（市）政府耕地租佃委員會移送審理之
    事件，依法免徵裁判費用，亦未發生其他訴訟費用，並確定
    其訴訟費用為0元，附此說明。
六、據上論結，本件上訴為無理由，依民事訴訟法第436條之1第
    3項、第449條第1項、第78條、第87條第1項判決如主文。
中    華    民    國    99    年    4    月    23    日
                  民事第四庭    審判長法  官  楊國精
                                      法  官  王金洲
                                      法  官  張國華
上正本證明與原本無異。
本判決不得上訴。
中    華    民    國    99    年    4    月    23    日
                                      書記官  王麗麗

司法院資訊處製作；財團法人民間司法改革基金會備份。
